臺灣高雄地方法院刑事判決　　　　　　　　　　　　　九十三年度簡上字第三號
　　上　訴　人　丙○○
　　即　被　告
右列上訴人因傷害案件，不服本院高雄簡易庭於中華民國九十二年十二月四日九十二
年度簡字第五０四六號中華民國九十二年八月二十二日簡易判決（聲請簡易判決處刑
案號九十二年度偵字第三六四號），提起上訴，本院判決如左：
    主  文
上訴駁回。
    事  實
一、丙○○曾於民國八十九年間因傷害案件，經本院判處有期徒刑六月、如易科罰金
    以三百元折算一日，並於八十九年八月九日執行完畢。猶不知悔改，於民國九十
    年八月三十日十四時五十分許，在高雄縣永安鄉○○村○○路十六巷八之六號丁○○之住處，與丁○○一言不合發生口角，二人並同至上址外面續行爭執，丙○○竟萌生傷害之犯意，自其所有之車牌號碼ＱＧ─五二五五號自小客車（下稱Ｑ
    Ｇ─五二五五號車）上取出鋁製棒球棒（下稱鋁棒）一支，與持鐵條一支之丁○○，在高雄縣永安鄉「保安宮」前各持鋁棒、鐵條互相毆打，丙○○並持鋁棒擊
    中丁○○之右手小指，致丁○○因而受有右手小指壓碎傷併中位指節二分之一外
    傷性截肢之傷害。
二、案經丁○○訴由高雄縣政府警察局岡山分局報請臺灣高雄地方法院檢察署檢察官
    聲請簡易判決處刑。
    理  由
一、訊據被告丙○○對於右揭於九十年八月三十日十四時五十分許，在高雄縣永安鄉
    ○○村○○路十六巷八之六號告訴人丁○○之住處，與告訴人發生口角，二人並
    同至上址外面續行爭執時，被告從ＱＧ─五二五五號車取出鋁棒一支，且告訴人
    之右手小指遭該鋁棒擊中，而造成右手小指壓碎傷併中位指節二分之一外傷性截
    肢之傷害等情，固均為坦承，惟辯稱：我在告訴人住處外面，遭告訴人及其友人
    乙○○分持一支鐵條追打，我才從ＱＧ─五二五五號車取出鋁棒一支進行防衛，
    告訴人持鐵條毆打我，而我持鋁棒格擋時，告訴人之右手小指撞及鋁棒，始產生
    上開傷害，係不罰之正當防衛行為云云。經查：
    (1)右揭被告持鋁棒傷害告訴人之事實，除為告訴人指訴綦詳外，告訴人並於偵訊
      時陳稱：我與被告當時係在打架等語（見偵查卷第十頁背面），且證人乙○○
      除於偵訊中陳稱：當時被告與告訴人二人在打架等語外（見偵查卷第十一頁）
      ，於審理時尚詳稱：我當時在告訴人之住處內，被告進去屋內與告訴人對罵，
      被告後來出去，告訴人也跟著出去，我和告訴人之妻跟著出去看，就看到被告
      拿鋁棒打告訴人，告訴人從地上隨手撿起細鐵條擋，被告之鋁棒打中告訴人之
      手指，造成手指幾乎快要斷掉等語（見二審審理卷第四十八頁、四十九頁），
      而證人即至現場處理之警員柯文生亦於審理時證稱：我至現場時，告訴人及乙○○在場，而告訴人之小指快斷掉，我用巡邏車載告訴人就醫時，在車上詢問
      如何受傷，告訴人答稱與被告拿鐵條打架受傷等語（見二審審理卷第五十一頁
      ）。再告訴人因其右手小指遭被告手持之鋁棒擊中，而受有右手小指壓碎傷併
      中位指節二分之一外傷性截肢之傷害，有劉光雄醫院驗傷診斷書一份可參（見
      警卷第八頁背面）。則依告訴人及證人乙○○、柯文生之陳述，以及告訴人係
      其右手小指遭被告手持之鋁棒擊中而受傷之傷勢，再參以告訴人係右手握持鐵
      棒之態樣，其右手小指乃握拳之最下方，且被告亦陳稱告訴人所持之鐵棒長度
      約一公尺等語（見二審審理卷第六十頁），依一般人握持鐵棒之方式，告訴人
      應在鐵棒之下方處握持，始較能出力擊打，且一方面在擊打時亦較能保護並避
      免右手握拳之部位受傷，則衡諸常情，告訴人在擊打時，依人體本能反應，應
      會避免右手握拳之部位受傷，不至於將自己右手握拳之部位朝鋁棒撞擊而反倒
      使自己受傷，反之若非持鋁棒之被告有意朝告訴人右手握拳之部位揮擊，該鋁
      棒亦殊難擊中告訴人右手握拳最下方之小指處，始符合事理，故綜合上揭情節
      及事理，被告係持鋁棒與持鐵棒之告訴人互相毆打時，故意持鋁棒擊中告訴人
      右手小指處而使之受傷，並非所謂單純格擋之事實，應至為彰顯，被告辯稱僅
      單純格擋防衛云云，係避責之詞，無可為信。至於證人林永成於審理時係證稱
      ：九十年八月三十日下午我在保安宮附近麵攤坐，我看到告訴人及乙○○拿鐵
      管追被告，被告手上原未拿東西，他跑到他的車內拿鋁棒出來，繼續被告訴人
      追，我只看到追逐，未見到打架之情形，且我只看到他們從廟埕那邊跑過來追
      逐，但未看到他們在廟埕那邊之狀況等語（見二審審理卷第五十五頁），足見
      林永成僅見被告與告訴人間追逐之情形，惟顯然並未看見渠二人分持鋁棒、鐵
      棒在保安宮前方發生何事，自無從據以作為認定事實之依憑。再被告尚坦稱：
      乙○○當時僅持鐵棒在旁，並無毆打我等語，則被告當時是否同時遭告訴人及
      乙○○追逐，並不足以影響被告與告訴人分持鋁棒、鐵棒互相毆打及被告持鋁
      棒擊中告訴人右手小指之事實，自不容被告以其同時遭告訴人及乙○○追逐而
      推諉犯行。又被告固聲請傳訊證人甲○○，然因本件事實已臻明確，並無再為
      傳訊之必要，附此敘明。
    (2)按正當防衛，必須對於現在不法之侵害始得為之，至於彼此互毆，又必一方初
      無傷人之行為，因排除對方不法之侵害而加以還擊，始得以正當防衛論，是無
      從分別何方為不法侵害之互毆行為，自不得主張防衛權（最高法院九十年度台
      上字第三一四四判決意旨可資參照）。依前所述，被告係持鋁棒與持鐵棒之告
      訴人互相毆打，且被告亦顯然故意朝告訴人右手握持鐵棒之位置擊打，則被告
      係在告訴人持鐵棒攻擊之同時，持鋁棒故意擊打告訴人右手握持鐵棒之處而致
      告訴人受傷，此顯係基於傷害犯意而為，並非所謂排除對方不法侵害之正當防
      衛行為，故被告辯稱其傷害告訴人之行為，係符合正當防衛云云，實無可採。
      從而，本件事證明確，被告犯行洵堪認定。
二、核被告所為，係犯刑法第二百七十七條第一項之傷害罪。被告先前於八十九年間
    因傷害案件，經本院判處有期徒刑六月、如易科罰金以三百元折算一日，並於八
    十九年八月九日執行完畢，有臺灣高等法院被告全國前案紀錄表及臺灣高雄地方
    法院檢察署刑案資料查註紀錄表各一份在卷足按，其受有期徒刑之執行完畢，五
    年以內再犯本件有期徒刑以上之罪，為累犯，應依刑法第四十七條規定加重其刑
    。原審因而適用刑法第二百七十七條第一項、第四十七條、第四十一條第一項前
    段，罰金罰鍰提高標準條例第一條前段、第二條等規定，並審酌被告僅因一時口
    角，即意氣用事，傷害告訴人，未尊重告訴人之人格尊嚴，動輒以暴力處理問題
    ，行為至為不當，且告訴人所受傷勢非輕等一切情狀，量處被告有期徒刑四月，
    併諭知如易科罰金以三百元折算一日之折算標準，且註明被告持以傷害告訴人之
    鋁棒，因未扣案，為避免執行困難而不併予宣告沒收，其認事用法，均無違誤，
    量刑亦屬妥適，被告以上開傷害行為，係屬於不罰之正當防衛為由執以上訴，並
    無理由，應予駁回。
據上論斷，應依刑事訴訟法第四百五十五條之一、第三項，第三百六十八條，判決如
主文。
中      華      民國    九十三    年      三      月     十八     日
                                  臺灣高雄地方法院刑事第三庭
                                      審判長法  官    黃仁松
                                            法  官    高思大
                                            法  官    陳威龍
右正本證明與原本無異。
不得上訴。
                                            書記官    張家瑜
中      華      民      國    九十三    年      三      月     十九     日
附錄論罪科刑法條：
刑法第二百七十七條第一項
傷害人之身體或健康者，處三年以下有期徒刑、拘役或一千元以下罰金。
